【裁判字號】    89,訴,1180
【裁判日期】    900102
【裁判案由】    侵權行為損害賠償
【裁判全文】
臺灣彰化地方法院民事判決  八十九年度訴字第一一八○號
    原      告  甲○○
    被      告  乙○○
右當事人間因刑事附帶民事訴訟請求侵權行為損害賠償事件（八十九年度附民字第五
八號），經本院刑事庭移送前來，本院判決如左：
    主      文
被告應給付原告新臺幣貳拾肆萬玖仟零拾肆元及自民國八十九年五月四日日起至清
償日止按週年利率百分之五計算之利息。
原告其餘之訴駁回。
訴訟費用由被告負擔五分之二；餘由原告負擔。
本判決第一項於原告以新台幣捌萬參仟元供擔保後，得假執行。
原告其餘假執行之聲請駁回。
    事      實
甲、原告方面：
  一、聲明：被告等應給付原告新臺幣（下同）六十二萬九千六百三十六元及自起訴
      狀繕本送達之翌日起至清償日止按年息百分之五計算之利息，並願供擔保以代
      釋明，請求宣告假執行。
  二、陳述：
  （一）被告於民國八十八年十一月二十一日上午九時許，駕駛車牌號碼ＦＺ－九六
        九九號自小客車，途經彰化縣埤頭鄉○○街與建安街口，竟未減速慢行，因
        而撞及原告，並將原告拖行三、四十公尺，後經路人目擊，要被告下車將原
        告送醫，被告猶置之不理，嗣路人即電召救護車前來，將原告送醫急救。原
        告因被告過失傷害，致受有下顎骨及左鎖骨骨折之傷害。
  （二）原告因被告之過失而受傷，計支出如下費用：
        １、醫療費用：原告遭被告撞傷骨折，接受手術治療，計支出醫藥費一萬九
            千七百八十七元（包含救護車費用三千零八十元）。
        ２、看護費：一千元。
        ３、交通費用：原告因車禍受傷，行動不便，來回醫院均乘坐計程車，共計
            十三次，每次一千五百元，合計一萬九千五百元。
        ４、原告機車全毀，損失三萬五千元。
        ５、工作損失：原告原任職城市娛樂公司，月薪二萬三千元，原告自八十八
            年十一月二十一日車禍受傷時起，至八十九年三月底止，四個月無法工
            作，損失收入為九萬二千元。
        ６、未來整型手術費用：
            原告因被告之撞傷，需使用假牙固定，三顆牙齒需費二萬一千元，又原
            告受傷後，頸部疤痕、臉部扭歪、牙齒裂斷，需進行雷射除疤，需費十
            五萬元。合計十七萬一千元。
        ７、精神慰撫金部分：原告因被告過失傷害，身體備受折磨，且方自高中畢
            業，從事工作之際，即受車禍不幸，未來婚姻亦受影響，又被告酒後超
            速駕車，且將原告拖行三、四十公尺遠，肇事後復欲逃離現場，毫無悔
            意，亦未慰問原告，為此請求被告賠償精神慰藉金三十萬元。
        ８、綜上，被告應賠償原告六十二萬九千六百三十六元，爰本於侵權行為法
            則，請求如上。
  三、證據：提出診斷書原本及醫療費用收據、統一發票、看護證明、估價單、證明
      書及機車行照等影本為證。
乙、被告方面：
  一、聲明：求為判決駁回原告之訴。
  二、陳述：
  （一）本件車禍依台灣省彰化縣區車輛行車事故鑑定委員會鑑定結果，認「甲○○
        駕駛重機車行經設有閃光紅燈交岔路口，支幹車未停讓幹道車先行，為肇事
        主因，乙○○駕駛自小客車行經設有閃光黃燈交岔路口，未減速慢行小心通
        過，為肇事次因」，是本件車禍事故應由原告負主要之肇事責任，原告之請
        求為無理由。又原告之請求無非以其於本件車禍受傷，被告經判決應負過失
        傷害為理由，惟查，民法第二百一十七條第一項規定：「損害之發生或擴大
        ，被害人與有過失者，法院得減輕賠償金額或免除之。」同條第二項亦規定
        ：「重大之損害原因，為債務人所不及知，而被害人不預促其注意或怠於避
        免或減少損害者，為與有過失。」今鑑定結果及八十九年度交易字第四十五
        號過失傷害刑事判決均認定原告為肇事主因，原告所為造成被告自小客車右
        前方方向燈、右前車門、前擋風玻璃右下方等處受損，是故原告就醫藥費及
        機車損害部分，依是開過失相抵原則，扣除被告應負擔之比例，加上原告「
        基於同一原因事實受有損害並受有被告尚未追償損失之利益，其請求之賠償
        金額，應扣除所受之利益。」（民法第二百一十六條之一）就被告基於過失
        相抵及損益相抵法則及本件車禍被告應負之過失比例觀之，享有賠償請求權
        者應為被告而非原告。
  （二）原告既為肇事主因，其請求賠償作損失及精神慰藉金，顯然違反權利濫用禁
        止及誠實信用原則，豈有因原告自己之過失所造成之後續工作損失要求被告
        賠償之理，更遑論請求精神慰藉金。
  三、證據：提出台灣省彰化縣區車輛行車事故鑑定委員會鑑定意見書、本院八十九
      年度交易字第四十五號過失傷害刑事判決書、車輛修復費用報告單及汽車出險
      通知書等影本為證。
丙、本院依職權調閱八十九年度交易字第四十五號過失傷害刑事卷，並函彰化基督教
    醫院查明原告於本件車禍後其外傷有無需以手術美容之必要及其費用，暨函彰化
    縣計程車商業同業公會查明自原告住處至彰化市彰化基督教醫院之計程車車資。
    理      由
一、本件原告主張被告於八十八年十一月二十一日上午九時許，駕駛車牌號碼ＦＺ－
    九六九九號自小客車，途經彰化縣埤頭鄉○○街與建安街口，竟未減速慢行，因
    而撞及原告，致原告受有下顎骨及左鎖骨骨折之傷害等語；被告則以本件車禍事
    故應由原告負主要之肇事責任，且原告所為造成被告自小客車受損，就醫藥費及
    機車損害部分，依過失相抵及損益相抵法則，及本件車禍被告應負之過失比例觀
    之，享有賠償請求權者應為被告而非原告，又原告請求賠償作損失及精神慰藉金
    ，顯然違反權利濫用禁止及誠實信用原則等語資為抗辯。
二、查被告乙○○於八十八年十一月二十一日上午九時許，駕駛車牌號碼ＦＺ─九六
    九九號自小客車，沿彰化縣埤頭鄉○○村○○街，由北往南方向行駛，途經未設
    行車速限標誌，時速限制為每小時四十公里，且設有閃光黃燈號誌之彰化縣埤頭
    鄉○○村○○街與永興街交岔路口時，應注意行車速度不得超過時速四十公里及
    遵守該閃光黃燈號誌所示須減速慢行，小心通過，而依當時情形，又無不能注意
    之情形，竟疏於注意，非但未予減速慢行，且猶以時速五十公里至六十公里之行
    車速度，超速貿然前行，適原告駕駛車牌號碼ＫＸ０─九三七號機車，沿永興街
    ，由西向東駛至前開設有閃光紅燈光之交岔路口（按此路在建安街係閃光黃燈，
    永興街係閃光紅燈），亦疏未注意停讓幹道車先行，被告見狀未及煞避，遂撞及
    原告所騎乘之機車，致原告人車倒地，因而受有左鎖骨及下顎骨骨折等傷害之事
    實，業據本院調閱八十九年度交易字第四十五號過失傷害刑事卷查明，且有原告
    所提出之診斷書為證，被告就其過失傷害乙節復不爭執，堪信為真實。又本件經
    刑事庭送台灣省彰化縣區車輛行車事故鑑定委員會鑑定結果，亦認「甲○○駕駛
    重機車行經設有閃光紅燈交岔路口，支幹車未停讓幹道車先行，為肇事主因，乙
    ○○駕駛自小客車行經設有閃光黃燈交岔路口，未減速慢行小心通過，為肇事次
    因」，有該鑑定委員會之鑑定意見書附於前開刑事卷可佐，本件車禍事故雖原告
    為肇事主因，惟被告對本件車禍既有過失，且刑事部分並經前開八十九年度交易
    字第四十五號刑事判決處有期徒刑三月，並其過失行為與原告之受傷，有相當因
    果關係，則被告對於原告因而所受之損害，自應負賠償責任。至原告另謂被告係
    酒後駕車，且於肇事後將原告拖行三、四十公尺，後經路人目擊，要被告下車將
    原告送醫，被告猶置之不理等情，據上開刑事卷所附之道路交通事故調查報告表
    ，並未載明被告是否酒後駕車肇事，又依刑事卷所附照片，被告有無於肇事後將
    原告拖行，亦無從究明，且從證人即現場處理之員警張惠政於上開刑事案件審理
    時之證詞，亦未能得悉被告有無上開行徑，原告復未能舉證證明，原告此部分主
    張，遽難憑信。
三、按因故意或過失不法侵害他人之權利者，負損害賠償責任；又不法侵害他人之身
    體或健康者，對於被害人因此喪失或減少勞動能力或增加生活上之需要時，應負
    損害賠償責任；不法侵害他人之身體、健康、名譽、自由、信用、隱私、貞操，
    或不法侵害其他人格法益而情節重大者，被害人雖非財產上之損害，亦得請求賠
    償相當之金額；民法第一百八十四條第一項、第一百九十三條第一項及同法第一
    百九十五條第一項亦分別定有規定。本件被告侵權行為損害賠償責任既經認定，
    則原告請求被告賠償之費用應否准許，茲分述如後：
（一）醫療費用部份：原告受傷後至彰化基督教醫院就診，有該院醫療費用收據可證
      ，查上述醫療費用所臚列之明細，除八十八年十二月十日、同月二十八日支出
      之證明書費一百元、一千元，非醫療上之支付，不應准許外，其餘醫療費一萬
      四千四百五十七元，依原告所受傷害及各收據載明醫療費別，自屬治療上之必
      要費用，應予准許。另原告因本件車禍受傷後，於八十八年十一月二十一日送
      彰化基督教醫院接受治療，支出救護車費三千零八十元，亦屬醫療上所必要，
      應予准許。
（二）看護費用：原告因本件車禍受傷後，於八十八年十一月二十一日送彰化基督教
      醫院接受治療，於同日支出看護費用一千元，有費用證明可查，且為被告所不
      爭，上開費用增加原告生活上上之開支，應予准許。
（三）交通費用：原告主張其因車禍受傷，行動不便，至彰化基督教醫院診治均乘坐
      計程車，共計十三次，為被告所不爭，而依本院向彰化縣計程車商業同業公會
      函查所得，自原告住處彰化縣埤頭鄉○○村○○路四三０巷二七號至彰化市彰
      化基督教醫院之計程車車資，單趟議價為六百元，有該會八十九年十二月五日
      所出具之函可查，則來回一趟為一千二百元，十三次合計為一萬五千六百元，
      ，亦屬增加生活上之支出，核應准許，逾此範圍，則予駁回。
（四）原告機車全毀之損失：查原告所有之車牌號碼ＫＸ０─九三七號機車，發照日
      期為八十五年八月十三日，至八十八年十一月二十一日車禍時，共使用三年三
      月又八日，參照行政院所頒「固定資產耐用年數表」及「固定資產折舊率表」
      ，機器腳踏車之耐用年數為三年，依定率遞減法，每年折舊千分之五三六，另
      據營利事業所得稅結算申報查核準則第九十五條第八款規定：「固定資產扣除
      折舊採用定率遞減法者，以一年為計算單位，其使用期間未滿一年者按實際使
      用之月數相當於全年之比例計算之，不滿一月者，以月計算。」又原告主張其
      機車購入之價格為五萬零五百元，以排汽量為一百二十五西西之機車而言，該
      價格尚屬合理，依此方式計算，原告迄車禍當時其機車經折舊後之賸餘價值為
      八千九百三十元（元以下四捨五入）。惟原告主張其於車禍後已將該部機車出
      售，得款八千元，是原告因車禍所致之機車損失僅為九百三十元。
（五）工作損失：原告原任職城市娛樂公司，月薪二萬三千元，有原告提出之證明書
      可稽，且為被告所不爭，堪信為真正。又查原告車禍後受有左鎖骨及下顎骨骨
      折之傷害，該等傷勢，依一般經驗法則，自是無法立即痊癒，原告主張自八十
      八年十一月二十一日車禍受傷時起，至八十九年三月底止，四個月無法工作乙
      情，應屬合理，且被告就此亦未異議，是原告減少工作收入之損失為九萬二千
      元。
（六）未來整型手術費用：原告主張車禍受傷後，需使用假牙固定，三顆牙齒需費二
      萬一千元，又其受傷後，另需進行雷射除疤，需費十五萬元，合計十七萬一千
      元。按不法侵害他人之身體或健康者，對於被害人因此增加生活之需要者，應
      負損害賠償責任，為民法第一百九十三條第一項所明定。所謂增加生活上之需
      要，係指被害以前並無此需要，因被害以後始有支付此費用之必要者而言。查
      原告因本件車禍經多次手術，目前於左肩、頸部、臉部遺留有疤痕，牙齒咬合
      不正，顏面骨變形，雙頰不對稱，需進行修疤手術、面部雷射治療、齒顎矯正
      、顱顏骨矯正整型等整型手術，有彰化基督教醫院八十九年十二月五日所出具
      之函可憑，上開整型手術費用，雖未實際支出，惟為將來治療上所必要，可預
      期增加原告生活上之支出，非不得預先請求，而據彰化基督教醫院上開回函，
      該等整型手術之費用，約需二十五萬元以上，是原告請求十七萬一千元，未逾
      上述範圍，應予准許。
（七）精神慰藉金部分：查原告因本件車禍，因而受有左肩及下顎骨折之傷害，其肉
      體上自是受有痛苦，且原告方滿二十歲，因被告之過失，致其顏面受損，將來
      需進行整型手術，對其心理傷害自是甚深，另考量兩造之教育程度及資力，原
      告目前無業，就讀台中嶺東技術學院，被告係高中畢業，目前於瀝青工廠工作
      ，月入約三萬元，均據兩造陳明在卷。本院審酌兩造之年齡、身分、地位、經
      濟能力、原告所受傷勢、精神上打擊之程度及其等過失程度等一切情狀，認原
      告請求賠償之非財產上損害，以二十萬元為相當，逾此範圍之請求，應予駁回
      。
（八）綜上所述，原告請求被告賠償之費用共計為四十九萬八千零六十七元。
四、次按損害之發生或擴大，被害人與有過失者，法院得減輕賠償金額，民法第二百
    十七條第一項定有明文。又民法第二百十七條過失相抵法則之條文，並未將非財
    產上之損害除外，亦應一律適用之。查本件車禍之發生，兩造均有過失已如前述
    ，且依台灣省彰化縣區車輛行車事故鑑定委員會鑑定結果，認原告駕駛重機車行
    經設有閃光紅燈交岔路口，支幹車未停讓幹道車先行，為肇事主因，被告駕駛自
    小客車行經設有閃光黃燈交岔路口，未減速慢行小心通過，為肇事次因，本件車
    禍事故原告對於損害之發生或擴大應認為與有過失。本院斟酌本件肇事之原因，
    認兩造均應各負百分之五十之過失責任。從而原告得請求之損害賠償金額，亦應
    按被告過失之比例減輕之，故被告應給付原告二十四萬九千零三十四元（元以下
    四捨五入）。
五、至被告辯稱本件車禍事故應原告應負主要之肇事責任，且原告之過失造成被告自
    小客車受損，就醫藥費及機車損害部分，依過失相抵及損益相抵法則，及本件車
    禍被告應負之過失比例觀之，享有賠償請求權者應為被告而非原告，又原告請求
    賠償作損失及精神慰藉金，顯然違反權利濫用禁止及誠實信用原則云云。按民法
    新增第二百一十六條之一「基於同一原因事實受有損害並受有利益者，其請求之
    賠償金額，應扣除所受之利益」損益相抵之規定，其立法理由乃謂「被害人基於
    同一原因事實受有損害並受有利益時，即應由損害額中扣除利益額，以其餘額為
    請求之賠償額，此項損益相抵之原則，早經我國最高法院肯認（最高法院二十二
    年上字第三五三號、二十七年滬上字第七三號），且民法中亦不乏寓有此原則之
    規定（如民法第二百六十七條但書、第六百三十八條第二項），惟尚無專條規定
    ，爰增訂本條，俾利適用。」，而本件原告就車禍之發生固與有過失，已如前述
    ，然其之過失程度，屬能否適度減輕被告損害賠償責任之問題，原告並無從中受
    有利益，至依被告所提出之車輛修復費用報告單，縱可認因原告就本件車禍之發
    生與有過失，使被告所有之前揭自小客車受有損害，然此亦屬能否於本訴中主張
    抵銷，或另訴請求損害賠償之問題，無損及原告本於侵權行為之法律關係應有之
    損害賠償請求權，被告援引民法第二百一十六條之一，主張本件有損益相抵云云
    尚有未恰。又被告因其過失致生本件車禍，其為侵權行為者，亦見前述，則原告
    本於民法侵權行為之相關規定，請求被告賠償工作損失及精神慰藉金，乃屬權利
    之正當行使，核與權利濫用或誠信原則無關，被告前開辯詞，均無足採信。
六、從而，原告本於侵權行為之法律關係，請求被告給付二十四萬九千零三十四元，
    及自起訴狀繕本送達之翌日即八十九年五月四日起至清償日止依年息百分之五計
    算之遲延利息，為有理由，應予准許，逾此範圍之請求，為無理由，應予駁回。
七、原告陳明願供據保，聲請宣告假執行，經核其勝訴部份，合於法律規定，爰酌定
    相當擔保金額宣告之；其餘假執行之聲請，因訴之駁回而失所附麗，不予准許。
八、結論：本件原告之訴，為一部有理由，一部無理由，並依民事訴訟法第七十九條
    但書、第三百九十條第二項，判決如主文。
中      華      民      國      九十    年      一      月      二      日
                                 臺灣彰化地方法院民事第一庭
~B法      官  王義閔
右為正本係照原本作成。
如不服本判決，應於判決送達後二十日內向本院提出上訴狀。
~B法院書記官  林淑女
中      華      民      國      九十    年      一      月      五      日


司法院資訊處製作；財團法人民間司法改革基金會備份。
